臺灣高等法院刑事判決
110年度上訴字第1450號
上  訴  人  臺灣桃園地方檢察署檢察官
上  訴  人  
即  被  告  黃○○




選任辯護人  林建宏律師（法律扶助律師）
上列上訴人等因被告家暴殺人未遂案件，不服臺灣桃園地方法院
110年度訴字第54號，中華民國110年3月31日第一審判決（起訴
案號：臺灣桃園地方檢察署109年度偵字第36512號），提起上訴
，本院判決如下：
    主      文
上訴駁回。
    事實及理由
壹、程序部分：上訴人即被告黃○○（下稱被告）於本院準備程序
    及審理時固聲請與告訴人甲○○進行修復式司法程序，惟告訴
    人已表明不願意，既未獲雙方均為聲請，本院自無從依刑事
    訴訟法第271條之4規定轉介進行修復，合先敘明。
貳、經本院審理結果，認第一審以被告犯刑法第304條第2項、第
    1項之強制未遂罪及刑法第277條第1項之傷害罪，均為累犯
    ，分別判處有期徒刑4月，如易科罰金，以新臺幣1仟元折算
    1日，扣案之手銬1個沒收，及判處有期徒刑1年4月，扣案之
    榔頭、木棍各1支沒收，其認事、用法均無不當，量刑及沒
    收亦屬妥適，應予維持，除證據部分補充「被告於本院準備
    程序及審理時之自白」，及後述「參、」關於辯護人爭執證
    據能力部分之說明外，並引用第一審判決書記載之事實、證
    據及理由（如附件）。
參、辯護人於本院準備程序時固稱證人黃○雯於原審審理中及證
    人黃○○琴、黃○棠、丙○○於偵查中之證述均未經被告對質詰
    問，故無證據能力云云，惟證人黃○雯業經原審法院於審判
    期日傳喚到庭並踐行交互詰問程序，則其於原審審理中之證
    述自得為證據；又證人黃○○琴、黃○棠、丙○○於偵查中向檢
    察官所為之證述業經具結，已足擔保渠等證詞可信性，未見
    有何顯不可信之情況，且本件僅以此部分證述作為科刑審酌
    之情狀，以經自由證明為已足，不受嚴格證據能力之限制，
    故此部分證述亦得為證據。
肆、駁回上訴之理由
ㄧ、檢察官上訴意旨略以：
  ㈠就行為人之動機而言，據證人即告訴人證稱：伊因小兒子入
    獄而必須返回被告住處照顧孫子，但伊心理很恐懼，因被告
    曾對伊表示若讓被告遇到，會讓伊死，伊返回被告住處這段
    期間，被告看到伊就是辱罵伊髒話，或騎機車追伊，或拉扯
    伊衣服及頭髮等詞，可見告訴人並非未照顧孫子，且衡諸常
    情果若被告欲告訴人不再去酒店上班，要回家照顧孫子，有
    需要將告訴人關在房內，並以手銬限制告訴人行動自由之必
    要？故原審以此認定被告無殺人動機，稍嫌速斷。　
  ㈡就行為人所執凶器、攻擊部位而言，據證人即告訴人於審理
    中證稱：被告係手持木柄，而以金屬部分攻擊伊等詞，且細
    看沾有血跡榔頭之照片，其捶打撬之金屬部分，亦有疑似沾
    有血跡，僅因該金屬部分之顏色為暗深色而不明顯，對此原
    審未對扣案之榔頭凶器進行勘驗比對，即遽採信被告說詞，
    似嫌速斷。人之頭部有人體生命中樞之腦部及五官等人體重
    要器官，係極為脆弱之要害部位，若以該榔頭敲擊頭部，極
    可能會使脆弱且係人命所繫之腦部重要器官受到嚴重創擊，
    足以致人於死，此乃一般人顯然知悉且得預見之事。被告行
    為時所持之榔頭為鐵製質地堅硬之厚重器械，而身為成年人
    之被告就該榔頭質地堅硬、沈重及具有殺傷力應知之甚詳，
    故被告持榔頭朝告訴人頭部攻擊，顯然具有殺人之故意。
　㈢就雙方武力優劣而言，據被告自承：扣案之木棍、榔頭均為
    先前工作之工具，因未使用而擺放在房間內，手銬也是多年
    前所購買等語，而告訴人回到被告住處後，便依被告命令進
    入房間內，立刻遭被告將房門反鎖並以手銬限制行動自由，
    雖告訴人事後掙脫，然被告即持榔頭、木棍攻擊告訴人，顯
    然被告對於該場域及武器，具有完全之支配，告訴人則處於
    劣勢之處境。
  ㈣就被告與告訴人間之相處情形而言，自證人即被告女兒黃○雯
    、女兒丙○○、兒子黃○棠、母親黃○○琴於偵訊或原審審理中
    之證稱可知，告訴人長期遭被告毆打，甚至被告宛如不定期
    炸彈，其家人及告訴人均十分恐懼被告，參以被告自民國86
    年起，即有家暴告訴人之紀錄，而從通報或判決內容，可見
    被告常以手銬銬住告訴人之手腳，鍊於房間床柱，時間多則
    1至2天不等，且不時動手毆打告訴人，並曾將告訴人放入浴
    缸內對告訴人噴水，致使告訴人因此抑鬱，甚至有服藥、割
    腕自殺之舉，且告訴人長期遭被告辱罵三字經，被告更曾揚
    言如果死了不會放過告訴人等情。因此，告訴人不論在生理
    上或心理上長期遭被告施以虐待，被告本次憤而持榔頭、木
    棍攻擊告訴人頭部，果真僅有傷害之犯意？　
  ㈤綜上所述，具體從被告攻擊告訴人之動機、所執凶器、攻擊
    部位，雙方武器優劣及被告與告訴人間之相處情形等客觀情
    狀綜合判斷，足以認定被告有殺人之故意，主觀上欲致告訴
    人於死，原審此部分認定僅成立傷害罪，似稍嫌速斷。爰提
    起上訴，請將原判決撤銷，更為適當合法之判決等語。
二、被告上訴意旨略以：被告坦承有動手毆打告訴人，對於其所
    受傷害，被告深感抱歉，並已於原審審理時向其致歉，本案
    係因孫輩教養問題所生，被告因酒後一時衝動才會動手傷人
    ，並以不法方式試圖阻止告訴人前往酒店上班，被告已知錯
    ，願接受國家制裁；然此次家庭內所發生暴力行為，與被告
    先前之犯罪有本質上之不同，先前之犯罪乃利益之糾葛所致
    ，是否可推論本次犯罪具有特別惡性，或對於刑罰反應薄弱
    ，原判決並無具體詳實之說明，請重新審酌被告是否構成累
    犯加重事由，且原審判太重，請從輕量刑等語。
三、經查：
　㈠本件尚難認被告主觀上具有殺人犯意：
　⒈原審綜觀被告為本案行為之動機係要求告訴人不要再去酒店
    上班，要回來照顧孫子，則被告既係有求於告訴人，則被告
    是否有殺人之動機，即非無疑；扣案榔頭之血跡多數沾附於
    榔頭木頭手柄部分，現場木棍照片則無沾附血跡之情狀，且
    告訴人之頭皮係受撕裂傷，尚無遭金屬穿刺或因打擊凹陷之
    外觀，是被告供承其係用榔頭木頭手柄部分攻擊告訴人、持
    木棍丟告訴人乙情，應可採信；警員獲報到場後，告訴人係
    自行走出房間招呼警員，並攜同警員至房內觀看現場狀況，
    可證告訴人未受有致命傷，而被告於警員到場後並未阻攔告
    訴人，且告訴人受傷部位尚包括小腿、前臂，益徵被告持榔
    頭時應非特別針對頭部攻擊；依證人黃○雯、證人即告訴人
    於原審審理時之證述，相較被告過去毆打告訴人，被告本案
    之行為尚非出手最重的一次等節，審酌被告行為時之動機、
    持凶器之方式、攻擊方式、攻擊之部位、警員到場後之態度
    及告訴人所受傷害程度，認為無從認定被告主觀上有基於殺
    人之犯意持榔頭及木棍攻擊告訴人，而不應論以公訴意旨所
    引之刑法第271條第2項、第1項殺人未遂罪，業於原判決論
    述綦詳（見原判決第4至5頁）。
  ⒉檢察官上訴意旨稱：告訴人並非未照顧孫子，且果若被告欲
    告訴人不再去酒店上班，要回家照顧孫子，有需要將告訴人
    關在房內，並以手銬限制告訴人行動自由之必要？故原審以
    此認定被告無殺人動機，稍嫌速斷等語。縱如檢察官所稱，
    告訴人並非未照顧孫子，惟告訴人有無至酒店上班乙節，對
    於其用以照顧孫子之時間及精力仍不免有所影響，故被告所
    言其欲告訴人不再去酒店上班，要回來照顧孫子等語，尚非
    全不可信；且即使僅係普通糾紛，在自身情緒控管不佳及彼
    此關係本屬不睦等情推波助瀾下，亦有可能演變為暴力衝突
    ，此乃事所常有，尚難徒憑此等暴力衝突之結果，即遽而推
    論被告有殺人動機。
　⒊檢察官上訴意旨稱：證人即告訴人於原審審理中證稱被告係
    手持木柄，而以金屬部分攻擊伊等詞，且細看沾有血跡榔頭
    之照片，其金屬部分亦疑似沾有血跡，原審未對扣案之榔頭
    凶器進行勘驗比對，即遽採信被告所述係用木柄部分攻擊告
    訴人之說詞，似嫌速斷等語。關於採自扣案榔頭前端（按應
    即金屬部分，編號1-1）及握柄（編號1-2、1-3、1-4）之血
    跡棉棒檢出同一女性DNA-STR型別，與告訴人DNA-STR型別相
    符等情，有內政部警政署刑事警察局鑑定書在卷可稽（見原
    審卷第143至145頁），是檢察官指稱原審未對扣案榔頭進行
    比對，容有誤會。然縱使扣案榔頭之金屬部分亦檢出告訴人
    之血跡，亦無法排除係被告以榔頭木柄部分攻擊告訴人時，
    有零星告訴人之血液噴濺至較遠端金屬部分等可能性，蓋若
    非如此，實無法合理解釋為何該榔頭沾附血跡之部分主要為
    木柄，而金屬部分僅有少許疑似血跡之斑痕（見偵卷第66頁
    上方照片），故較諸證人即告訴人於原審審理時所稱被告係
    手持木柄，以金屬部分攻擊伊云云，應以被告所供稱其係手
    持金屬部分，以木柄攻擊告訴人等語，更為可信。
　⒋檢察官上訴意旨稱：告訴人回到被告住處後，便依被告命令
    進入房間內，立刻遭被告將房門反鎖並以手銬限制行動自由
    ，雖告訴人事後掙脫，然被告即持榔頭、木棍攻擊告訴人，
    顯然被告對於該場域及武器，具有完全之支配，告訴人則處
    於劣勢之處境等語。然縱使被告對於該場域及武器具有完全
    之支配，告訴人處於劣勢處境之情為真，亦難當然導出被告
    對告訴人具有殺人故意之結論。且據被告所供承：榔頭本來
    即放置於房間內，手銬是多年前買的，木棍也是家裡本來就
    有的等語（見偵卷第19頁，原審卷第220、225至227頁，本
    院卷第243頁），可知該手銬、榔頭及木棍係被告與告訴人
    爭執氣憤之際，在現場臨時隨手取用而對告訴人施加強制未
    遂及傷害之暴行，並非被告為實行本案犯罪所特意預先備置
    ，尚難憑以認定被告對告訴人所懷之犯意已達殺人故意之程
    度。
　⒌檢察官上訴意旨稱：告訴人長期遭被告毆打、家暴、施以虐
    待，被告本次憤而持榔頭、木棍攻擊告訴人頭部，難認僅有
    傷害之犯意等語。然縱使被告先前即有如原判決附表二所示
    之家庭暴力紀錄，且如證人黃○雯、丙○○、黃○棠、黃○○琴所
    證乃家庭暴力之慣犯，素行甚劣，亦僅係本件量刑時加以審
    酌之問題（原審量刑時已予審酌），尚難憑以佐證本件被告
    主觀上已升高至殺人犯意。況且本件被告之犯罪情節與原判
    決附表二所示通報或判決內容相類似，惟查無法院有就原判
    決附表二所示通報或判決內容，以殺人未遂罪論罪科刑確定
    之情形；復依證人黃○雯、證人即告訴人於原審審理時之證
    述，相較被告過去毆打告訴人，被告本案之行為尚非最嚴重
    的一次（見原審卷第197至198、213頁），則何能獨就本案
    論以殺人未遂罪，顯有疑義。
　⒍從而，原審依罪疑唯輕及有疑唯利被告之原則，認為無從認
    定被告主觀上有殺人犯意，而未論以公訴意旨所引之殺人未
    遂罪，僅以強制未遂罪及傷害罪論處，核無不合；檢察官仍
    執前詞提起上訴，本院尚難憑採。
  ㈡原審依累犯規定加重其刑及量刑結果均無違誤：　　
　⒈關於被告有如原判決附表一所示之前案科刑及執行情形，有
    本院被告前案紀錄表附卷可參，其受有期徒刑之執行完畢後
    ，5年以內故意再犯本件有期徒刑以上之2罪，皆為累犯。又
    不同案件之犯罪動機及情節或有差異，惟被告構成累犯之前
    案中，如原判決附表一編號1、7、8所示案件亦係以妨害自
    由或傷害之手段遂行犯罪，與其本案所犯2罪核屬罪質近似
    ，則被告於前案執行完畢（108年3月12日）後僅隔1年多之
    時間，即再犯本件罪質相近之2罪，得認被告在侵害他人自
    由及身體法益上確有特別惡性，且對刑罰反應力較為薄弱，
    是原審依司法院釋字第775號解釋意旨及刑法第47條第1項規
    定，就本件被告所犯2罪均加重其刑，此部分核無違誤；被
    告上訴意旨指稱此次家庭暴力行為，與被告先前之犯罪乃利
    益糾葛所致不同，故本次犯罪難認具有特別惡性或對於刑罰
    反應薄弱，而不構成累犯加重事由云云，尚難為憑。
　⒉按刑事審判旨在實現刑罰權之分配的正義，故法院對有罪被
    告之科刑，應符合罪刑相當之原則，使輕重得宜，罰當其罪
    ，以契合社會之法律感情，此所以刑法第57條明定科刑時應
    審酌一切情狀，尤應注意該條所列10款事項以為科刑輕重之
    標準，俾使法院就個案之量刑，能斟酌至當；而量刑輕重係
    屬事實審法院得依職權自由裁量之事項，苟已斟酌刑法第57
    條各款所列情狀而未逾越法定刑度，不得遽指為違法（最高
    法院72年度台上字第6696號判決意旨參照）。查原判決業以
    行為人之責任為基礎，審酌被告有如原判決附表二所示經判
    決確定或經通報為家庭暴力之加害人之諸多家庭暴力前案，
    且除告訴人與證人黃○雯之證述外，尚有證人黃○○琴、黃○棠
    、丙○○均於偵查中證述被告多次打告訴人，常打到流血，甚
    至血流的客廳滿地等語，足見被告確屬實施家庭暴力之慣犯
    ，素行不良，本案又再度因細故實施家庭暴力，致告訴人身
    心受創，顯見被告無自省能力，自應予重懲，再審酌被告犯
    後坦承犯行、行為時之年齡、高中畢業、前為水電工程業之
    智識程度及家庭狀況等一切情況，而量處前開刑度，並諭知
    強制未遂罪易科罰金之折算標準，應已充分考量被告之犯罪
    情節及其個人狀況，依刑法第57條各款事項而為妥適量刑，
    核原審之量刑結果並無濫用裁量權、違反罪刑相當原則等違
    法或不當之情形，是被告關於原審量刑過重之上訴意旨，亦
    無理由。
四、綜上所述，經本院審理結果，原判決查無違誤，應予維持；
    檢察官及被告上訴意旨均無理由，應駁回其等之上訴。
據上論斷，應依刑事訴訟法第373條、第368條，判決如主文。
本案經檢察官吳靜怡、凌于琇提起公訴，檢察官林弘捷提起上訴
，檢察官鄧媛到庭執行職務。
中　　華　　民　　國　　110 　年　　8 　　月　　10　　日
                  刑事第四庭    審判長法  官  陳筱珮
                                      法  官  林怡秀
                                      法  官  吳元曜
以上正本證明與原本無異。
被告就強制未遂罪部分不得上訴。
其餘如不服本判決，應於收受送達後20日內向本院提出上訴書狀
，其未敘述上訴之理由者並得於提起上訴後20日內向本院補提理
由書（均須按他造當事人之人數附繕本）「切勿逕送上級法院」
。
                                      書記官  黃亮潔
中　　華　　民　　國　　110 　年　　8 　　月　　10　　日
附錄：本案論罪科刑法條全文 
中華民國刑法第277條
傷害人之身體或健康者，處5年以下有期徒刑、拘役或50萬元以
下罰金。
犯前項之罪，因而致人於死者，處無期徒刑或7年以上有期徒刑
；致重傷者，處3年以上10年以下有期徒刑。

中華民國刑法第304條
以強暴、脅迫使人行無義務之事或妨害人行使權利者，處3年以
下有期徒刑、拘役或9千元以下罰金。
前項之未遂犯罰之。

附件：臺灣桃園地方法院110年度訴字第54號刑事判決
臺灣桃園地方法院刑事判決               110年度訴字第54號
公　訴　人　臺灣桃園地方檢察署檢察官   
被　　　告　黃○○　男　民國00年00月0日生
                    身分證統一編號：Z000000000號
                    住○○市○○區○○路00號
                    居桃園市○○區○○路00號
                   （現於法務部○○○○○○○○羈押中）
選任辯護人　林建宏律師(法律扶助)　　　　
上列被告因家暴殺人未遂案件，經檢察官提起公訴（109 年度偵
字第36512 號），本院判決如下：
    主  文
黃○○犯強制未遂罪，累犯，處有期徒刑肆月，如易科罰金，以
新臺幣壹仟元折算壹日，扣案之手銬壹個沒收；又犯傷害罪，累
犯，處有期徒刑壹年肆月，扣案之榔頭、木棍各壹支沒收。
    事  實
一、黃○○為甲○○前配偶，2 人具有家庭暴力防治法第3 條第1 款
    所定家庭成員關係。黃○○於民國109 年12月1 日晚上6 時50
    分許，在桃園市○○區○○路00號住處房間內，因照顧孫子之事
    與甲○○發生爭執，竟先基於強制之犯意，欲以手銬銬住甲○○
    之手，妨害甲○○自由離去之權利，甲○○則趁隙掙脫手銬而未
    遂，黃○○即稱：「反正妳今天跑不了，門我鎖起來了，我就
    給妳死」等語，另基於傷害之犯意，以榔頭木頭手柄部分及
    木棍攻擊甲○○，致甲○○受有頭皮撕裂傷、前臂擦挫傷、小腿
    擦挫傷及手部挫傷等傷害，經路人報警後警員到場，扣得黃
    ○○所有之榔頭、手銬及木棍各1 個，並將甲○○送醫急救，始
    悉上情。
二、案經甲○○訴由桃園市政府警察局桃園分局報告臺灣桃園地方
    檢察署檢察官偵查起訴。
    理  由
壹、程序部分
一、按被告以外之人於偵查中向檢察官所為之陳述，除顯有不可
    信之情況者外，得為證據，刑事訴訟法第159 條之1 第2 項
    定有明文。該條立法理由謂：在偵查中對被告以外之人所為
    之偵查筆錄，性質上雖屬傳聞證據，惟刑事訴訟法規定檢察
    官代表國家偵查犯罪、實施公訴，依法有訊問證人及鑑定人
    並命其等具結之權，而實務運作時，檢察官於偵查中向被告
    以外之人所取得之陳述，原則上均能遵守法律規定，不致違
    法取供，其可信度極高，是被告以外之人於偵查中已具結而
    為證述，除反對該項供述證據能力之一方，已釋明「顯有不
    可信之情況」之理由外，不能遽指該證人於偵查中之陳述不
    具證據能力。查辯護人固為被告黃○○辯稱：證人即告訴人甲
    ○○、證人即被告之母黃○○琴、被告之子女黃○棠、丙○○在檢
    察官面前所為證述未經對質詰問，不具證據能力云云（見本
    院卷第106 、218-219 頁），惟證人即告訴人、黃○○琴、黃
    ○棠及丙○○於109 年12月2 日在檢察官面前所為證述，業經
    具結（見偵卷第153-161 、165 頁），已足擔保渠等證詞可
    信性，且未見辯護人及被告釋明有何「顯不可信之情況」，
    依上開說明，證人即告訴人、黃○○琴、黃○棠及丙○○於偵查
    中之證述，自具證據能力。
二、又辯護人尚爭執桃園市政府警察局桃園分局110 年3 月4 日
    職務報告之證據能力（見本院卷第185 、222 頁），惟本判
    決不會引用該職務報告作為認定事實之依據，故不贅述其證
    據能力。
三、至本判決援引上開壹、一、二、所述以外之供述及非供述證
    據，均係依法取得，並經本院於審理期日踐行合法之調查，
    檢察官、被告及辯護人於本院言詞辯論終結前，亦未爭執其
    證據能力，自得採為判決之基礎。
貳、實體部分
一、上開犯罪事實，業據被告於審理中坦承不諱（見本院卷第19
    2 頁），核與告訴人於偵查中及審理中之證述相符（見偵卷
    第153 頁、本院卷第201-215 頁），復有財團法人聖保祿醫
    院診斷證明書、搜索扣押筆錄、扣押物品目錄表、案發後現
    場照片、告訴人傷勢照片、扣案物品照片可稽（見偵卷第51
    -57 、61-67 頁），另扣案榔頭上沾附之血液，經鑑定後確
    為告訴人之血液，有內政部警政署警察局鑑定書為憑（見本
    院卷第143-145 頁），足認被告之自白與事實相符，可以採
    信。從而，本案事證明確，被告犯行堪以認定，應依法論科
    。
二、論罪
  ㈠罪名：
  ⒈按配偶或前配偶為家庭暴力防治法所定之家庭成員；家庭成
    員間實施身體、精神或經濟上之騷擾、控制、脅迫或其他不
    法侵害之行為為家庭暴力；家庭成員間故意實施家庭暴力行
    為而成立其他法律所規定之罪為家庭暴力罪，家庭暴力防治
    法第3 條第1 款、第2 條第1 款、第2 款分別定有明文。查
    被告與告訴人於106 年10月19日始離婚，有被告戶籍資料查
    詢結果為憑（見本院卷第51-52 頁），其2 人自屬家庭暴力
    防治法第3 條第1 款所定之家庭成員，被告對告訴人故意實
    施身體上不法侵害，自屬家庭暴力罪，而家庭暴力罪於家庭
    暴力防治法上並無罰則規定，自應依相關刑事法律論罪。
  ⒉次查，被告於警詢、審理時供承：伊先拿放在房內手銬欲先
    將告訴人銬住，但告訴人掙脫了，伊就直接拿起原先放在房
    內角落之榔頭及木棍攻擊告訴人等語（見偵卷第19頁、本院
    卷第第227 頁）；告訴人於審理時結證稱：伊將手銬掙脫後
    ，被告即稱「反正妳今天跑不了，門鎖起來了，我就給妳死
    」，開始用榔頭跟木棍打伊，伊才用辣椒水反擊等語（見本
    院卷第203-204 頁），可知被告係先以手銬控制告訴人行動
    未果，始持榔頭與木棍攻擊告訴人，致告訴人有事實欄所載
    傷害，是核被告所為，係犯刑法第304 條第2 項、第1 項之
    強制未遂罪及刑法第277 條第1 項之傷害罪。又被告持榔頭
    、木棍攻擊告訴人之行為，係基於一傷害犯意，於密接時、
    地侵害同一法益，各行為之獨立性極為薄弱，應為接續犯論
    以一罪。另被告所犯上開2 罪，犯意各別，行為互殊，應分
    論併罰。
  ㈡公訴意旨雖認被告係先基於強制及恐嚇危安之犯意，以手銬
    銬住告訴人，並恫稱「就是要妳死」等語，嗣因告訴人掙脫
    ，被告升高至殺人犯意，持榔頭及木棍毆打告訴人頭部及身
    體多下，顯有殺人之犯意，應論以刑法第271 條第2 項、第
    1 項之殺人未遂罪等語。惟查：
  ⒈按殺人未遂與傷害之區別為加害人有無殺意為斷，而是否具
    有殺意，應從加害人與被害人之關係、是否具備殺人動機、
    衝突起因、所用凶器、攻擊部位及傷勢多寡、下手時力度輕
    重、行為後之態度等一切事證綜合研求，以為判斷。
  ⒉查被告於警詢、偵查及審理中迭供承：伊希望告訴人不要去
    酒店從事夜班餐飲清潔工作，應該回來照顧孫子，但告訴人
    不同意，伊才要銬她，後來告訴人掙脫，才拿榔頭及木棍攻
    擊告訴人，且告訴人跟伊搶榔頭，把榔頭搶走，伊改拿木棍
    等語（見偵卷第19、117 頁、本院卷第104-105 、194 、23
    3-234 頁）；告訴人於審理中證稱：被告有說銬伊是不要伊
    再去酒店上班，但伊要幫忙還被告的債、幫小兒子請律師，
    被告又每天哭么帶小孫子怎樣累。後來伊被打的受不了，只
    好拿辣椒水出來噴被告，搶走榔頭，被告又順手拿木棍等語
    （見本院卷第211 、213 頁），可知被告為本案行為之動機
    係要求告訴人不要再去酒店上班，要回來照顧孫子，則被告
    既係有求於告訴人，則被告是否有殺人之動機，即非無疑。
  ⒊次查，被告供承：伊係持榔頭的金屬部分，以木頭手柄部分
    攻擊告訴人，木棍只是丟出去等語（見本院卷第104 、224
    頁）。而觀諸沾血榔頭之照片（見偵卷第61、66頁），可見
    榔頭分成尖端用以捶打撬之金屬部分及木頭手柄部分，而血
    跡多數沾附於榔頭木頭手柄部分；又觀諸現場木棍照片（見
    偵卷第67頁），則無沾附血跡之情狀；再觀諸告訴人之傷勢
    照片及診斷證明書（見偵卷51、63頁），可見告訴人之頭皮
    係受撕裂傷，尚無遭金屬穿刺或因打擊凹陷之外觀，是被告
    供承其係用榔頭木頭手柄部分攻擊告訴人、持木棍丟告訴人
    乙情，應可採信，則被告若有殺人犯意，應係以榔頭金屬部
    分攻擊告訴人，較能達成目的。
  ⒋再查，依本院勘驗警員到場之密錄器影片，可見警員到場後
    ，告訴人係自行走出房間招呼警員，並攜同警員至房內觀看
    現場狀況，被告於警員到場後並未阻攔告訴人等情，有本院
    勘驗筆錄可稽（見本院卷第238-239 頁），可證告訴人未受
    有致命傷，另參酌聖保祿醫院診斷證明書（見偵卷第51頁）
    ，可見告訴人所受傷部位尚包括小腿、前臂，益徵被告持榔
    頭時應非特別針對頭部攻擊。又證人黃○雯於審理中證稱：
    被告從伊小時候到大，毆打告訴人的次數算不出來，這次被
    告毆打告訴人不算是最嚴重的一次等語（見本院卷197 頁）
    及告訴人於審理中證稱：被告曾經拿同一支榔頭在客廳打過
    伊，那次又比較厲害等語（見本院卷第213 頁），可知，相
    較被告過去毆打告訴人，被告本案之行為尚非出手最重的一
    次。
  ⒌綜上⒈至⒋所述，審酌被告行為時之動機、持凶器之方式、攻
    擊方式、攻擊之部位、警員到場後之態度及告訴人所受傷害
    程度，無從認定被告主觀上有基於殺人之犯意持榔頭及木棍
    攻擊告訴人，則公訴意旨認被告係犯刑法第271 條第2 項、
    第1 項之殺人未遂罪，尚有未合，惟因基本社會事實同一，
    爰依刑事訴訟法第300 條規定變更起訴法條。
  ⒍另依上開貳、二、㈠⒉所述，被告待告訴人掙脫手銬後，稱：
    「……我就給你死……」之言語，隨後持榔頭及木棍攻擊告訴人
    ，是被告為恐嚇言語後即實現惡害，其恐嚇行為已為實害之
    傷害行為所吸收，不另論罪；又被告既係因以手銬控制告訴
    人行動未果，始另起傷害之犯意傷害告訴人，則被告所為之
    強制行為與傷害行為，應係基於各別之犯意侵害不同之法益
    ，而非犯意升高之情形，公訴意旨就此亦有誤會，附此敘明
    。
三、量刑
  ㈠被告無刑法第19條第2 項減刑之適用：
  ⒈查被告於警詢、審理時迭供承：伊當日雖係酒醉，但伊還知
    道榔頭不能用有金屬的那一面反握，係用木頭手柄部分攻擊
    告訴人等語（見偵卷第20頁、本院卷第225 、227 頁），且
    被告尚能記得告訴人掙脫手銬、與其搶奪榔頭之詳細案發過
    程（參上開貳、二、㈡⒉），顯見被告在案發時有判斷事理能
    力，案發後亦能詳細記得案發過程，以資抗辯其不具殺人犯
    意，是被告未因酒醉致其辨識能力或依其辨識而行為之能力
    顯著降低情形，足堪認定，則辯護人為被告辯稱：被告有刑
    法第19條第2 項減刑之適用云云，並不足採。另被告之辨識
    能力業經本院認定如上，故辯護人聲請調取被告於臺北醫院
    之酒精成癮病歷資料，即無調取之必要。
  ㈡被告無刑法第62條減刑之適用：
  ⒈按刑法第62條規定之自首，係指犯人在其犯罪未發覺前，向
    該管公務員自承犯罪而受裁判之謂。
  ⒉查本案警員係經路人報警後趕赴桃園市○○區○○路00號為處理
    ，而報案內容如附件所示，有本院勘驗109 年2 月1 日下午
    6 時53分之報案電話錄音內容為證（見本院卷第237 頁），
    是該管公務員至民族路75號住所前即已知有犯罪發生。次查
    ，依本院勘驗警員到場處理時之密錄器影片呈現：警員到場
    時先看到被告孫子哭泣，隨後告訴人自房內衝出呼喚警察，
    被告僅於後緩緩走出，警員詢問發生何事，被告回答吵架後
    即未再言語，告訴人則帶警員至房內說明發生何事，警員並
    喝令告訴人及被害人離開房內開始搜證、叫救護車等情，有
    本院勘驗筆錄可證（見本院卷第238-240 頁），是依當時現
    場情狀及報案內容，警員已得判斷告訴人為受害人及被告為
    行為人，足認被告未在犯罪被發覺前向警員自承犯罪並願接
    受裁判之情事，是辯護人為被告辯稱：被告有向警員承認動
    手打人，應有自首規定適用云云，尚有誤會。
  ㈢累犯及未遂：
  ⒈查被告有如附表一所示之前案科刑紀錄及執行情形，有臺灣
    高等法院被告前案紀錄表可證（見本院卷第17-46 頁），是
    被告於104 年6 月16日縮短刑期假釋出監，於108 年3 月12
    日縮刑期滿，且假釋未經撤銷，依刑法第79條第1 項前段視
    為如附表一所示之罪已執行完畢，則被告於有期徒刑執行完
    畢5 年內，故意再犯本案有期徒刑以上之罪，依刑法第47條
    第1 項規定，均為累犯。又附表一編號1 、7 、8 所示之罪
    ，均為妨害自由罪行並有以傷害手段遂行犯罪之情節，與本
    案所犯之罪核屬罪質相同之罪，故本院據司法院大法官釋字
    第775 號解釋意旨審酌後，認被告上開2 罪，均應依累犯規
    定加重其刑。
  ⒉次查，被告所為上開強制行為屬未遂，依刑法第25條第2 項
    規定，按既遂犯之刑度減輕其刑。從而，被告所犯強制未遂
    罪部分，應依刑法第71條第1 項規定，先加後減。另辯護人
    雖為被告辯稱：本案被告持榔頭及木棍攻擊告訴人部分，有
    中止未遂之適用云云，惟本案既經本院認定被告所為係傷害
    行為，而告訴人亦受有上開傷勢，自屬傷害既遂，無中止未
    遂適用，附此敘明。
  ㈣爰以行為人之責任為基礎，審酌被告有如附表二所示經判決
    確定或經通報為家庭暴力之加害人之諸多家庭暴力前案，且
    除告訴人與證人黃○雯上開證述外，尚有證人黃○○琴、黃○棠
    、丙○○均於偵查中證述被告多次打告訴人，常打到流血，甚
    至血流的客廳滿地等語（見偵卷第154-155 頁），足見被告
    確屬實施家庭暴力之慣犯，素行不良，本案又再度因細故實
    施家庭暴力，致告訴人身心受創，顯見被告無自省能力，自
    應予重懲，再審酌被告犯後坦承犯行、行為時之年齡、高中
    畢業、前為水電工程業之智識程度及家庭狀況等一切情況，
    分別量處如主文所示之刑，並就強制未遂罪諭知易科罰金之
    折算標準，以茲懲儆。
四、沒收：查扣案之榔頭、木棍各1 支、手銬1 個，為被告所有
    且分別供犯本案傷害、強制未遂罪之用，業據被告供承在卷
    （見本院卷第220 頁），依刑法第38條第2 項規定，應宣告
    沒收。
五、據上論斷，依刑事訴訟法第299 條第1 項前段、第300 條，
    判決如主文。本案經檢察官吳靜怡、凌于琇提起公訴，檢察
    官林弘捷到庭執行職務。
中　　華　　民　　國　 110　　年　　3 　　月　　31　　日
                  刑事第八庭    審判長法　官   林虹翔

                                      法  官   徐雍甯

                                      法  官   葉作航
以上正本證明與原本無異。
如不服本判決應於收受判決後20日內向本院提出上訴書狀，並應
敘述具體理由。其未敘述上訴理由者，應於上訴期間屆滿後20日
內向本院補提理由書(均須按他造當事人之人數附繕本)「切勿逕
送上級法院」。
                                      書記官　 蔡明燕
中　　華　　民　　國　 110　　年　　4 　　月　　1 　　日
附表一：黃○○構成累犯之前案（見本院卷第17-46頁）

編號 判決機關及案號 罪名 刑度 是否定刑 執行指揮書記載 執行結果 備註 1 本院85年度訴字第754 號 私行拘禁罪 有期徒刑7月 臺灣高等法院97年度聲減字第1188號裁定，定應執行有期徒刑5年5月 刑期106 年6 月22日至108 年8月21日 104 年6 月16日縮短刑期假釋出監，108 年3月12日縮刑期滿，且假釋未經撤銷 依刑法第79條第1 項前段，於本案構成累犯 2 本院85年度訴字第1188號 使人為猥褻行為為常業罪 有期徒刑7月     3 本院87年度易字第3639號 聚眾賭博罪 有期徒刑10月，併科罰金20萬元     4 臺灣高等法院91年度上訴字第2443號 贓物罪 有期徒刑3月     5 臺灣高等法院96年度重上更㈢字第30號 偽造有價證券罪 有期徒刑4年     6 本院89年度易字第171號 違反建築法罪 有期徒刑5 月（2罪）     7 新竹地方法院89年度訴字第314 號（臺灣高等法院90年度上訴字第398 號） 私行拘禁罪、脫逃罪 有期徒刑7 月、有期徒刑2月     8 最高法院102 年度台非字第247號 擄人勒贖罪 12年6月 否 刑期96年6 月28日至106 年6 月21日   


附表二：黃○○遭通報為家庭暴力加害人之紀錄及未構成累犯之
        家庭暴力紀錄

編號 通報或判決日期 通報或判決概略內容 後續處理  1 86年6月25日 黃○○73年間某日起，基於概括之犯意，在桃園市○○路00號1樓住處，經常於爭吵後以鐵鍊、手銬等工具，將甲○○之手腳銬、鍊於房間之床柱上，不令外出，少則數小時，多則1、2 天不等，連續多次以此非法方法剝奪甲○○之行動自由，黃○○之父黃政雄及子、女等勸阻無效，甲○○因而抑鬱，曾有服藥、割腕自殺之舉，益使黃○○不滿甲○○此種消極抵抗行為，仍肆意為之，迨85年9 月8日上午11時許，黃○○酒後在住處，又因細故與甲○○爭吵出手毆打甲○○，基於同前之概括犯意，以手銬將甲○○之左手、左腳銬住，非法剝奪甲○○之行動自由，並再度於臥房內毆打甲○○，致甲○○嘴唇水腫、左手手肘、腋下、腳部等多處紅斑、肚臍部紅腫皮下瘀血2.5 公分× 2.5 公分一處等傷害，甲○○無法忍受，除電向其女黃憶如求援外，且吞服約50顆安眠藥自殺，黃○○發覺後，更感不奈，將甲○○放入臥房浴室浴缸內，對甲○○噴水，並辱罵發洩情緒，黃憶如與其妹黃○雯在臥房外聞訊，恐生意外，乃入內勸阻，黃○○始罷手。（臺灣高等法院86年上訴字第451 號判決） 有期徒刑1 年2 月（於本案不構成累犯）  2 105年1月12日 黃○○於105 年1 月11日晚間10時許，在桃園市○○區○○路00號徒手毆打甲○○臉部、頭部、胸部，造成甲○○頭部鈍傷、胸部挫傷。（家庭暴力通報表，見偵卷第137-138頁） 聲請保護令、提告後撤回告訴，經檢察官對黃○○為不起訴處分  3 105年9月13日 黃○○於105 年9 月12日晚間7 時許，在桃園市○○區○○路00號以鐵器攻擊甲○○頭部並掌摑，造成甲○○頭部外傷併頭皮撕裂傷及嘴唇內擦傷。（家庭暴力通報表，見偵卷第139-141頁） 甲○○表明先不提告 4 106年10月17日 黃○○於106 年10月17日上午4 時許，在桃園市○○區○○路00號以拳頭毆打頭部及眼部。（家庭暴力通報表，見偵卷第56-57頁） 聲請保護令及提出傷害告訴（查詢無後續） 5 109 年5 月11日 ⑴黃○○於109 年5 月3 日晚間8 時，推甲○○並掐甲○○脖子。 ⑵黃○○於109 年5 月11日下午2 時罵甲○○三字經，並說如果死了不會放過甲○○。（家庭暴力通報表，見偵卷第58-59頁） 查無後續 


附件：109 年12月1 日下午6 時53分報案電話錄音內容（本院卷
      第237 頁）

報案台：報案台你好? 報案人：麻煩一下，那個趕快，桃園區民族路75號裡面好像要         打死人了，嚇死人，那個聲音。 報案台：那什麼店? 報案人：那是住家。 報案台：有沒有幾樓? 報案人：沒有，1樓，桃園區民族路75號，謝謝、謝謝。 報案台：好。 報案人：謝謝，謝謝，麻煩快點。 


附錄本案論罪科刑法條：
中華民國刑法第277 條第1 項
傷害人之身體或健康者，處五年以下有期徒刑、拘役或五十萬元
以下罰金。
第304條
以強暴、脅迫使人行無義務之事或妨害人行使權利者，處三年以
下有期徒刑、拘役或九千元以下罰金。
前項之未遂犯罰之。